臺灣臺北地方法院民事判決
109年度重訴字第861號
原      告  林美華  
            曾明凱  


共      同
訴訟代理人  楊國宏律師
被      告  瑞信建設股份有限公司

法定代理人  沈建興  
被      告  昇合建設股份有限公司

法定代理人  洪國和  
被      告  臺億建築經理股份有限公司

法定代理人  紀玉枝  
共      同
訴訟代理人  侯慶辰律師
            陳文傑律師
上列當事人間請求不動產所有權移轉登記事件，經臺灣士林地方
法院裁定（109年度重訴字第167號）移送前來，本院於民國111
年3月23日言詞辯論終結，判決如下：
    主  文
被告瑞信建設股份有限公司、昇合建設股份有限公司應給付原告
林美華新臺幣壹仟萬元，及自民國一百一十一年一月十八日起至
清償日止，按週年利率百分之五計算之利息。
被告瑞信建設股份有限公司、昇合建設股份有限公司應給付原告
曾明凱新臺幣壹仟萬元，及自民國一百一十一年一月十八日起至
清償日止，按週年利率百分之五計算之利息。
原告其餘之訴駁回。
訴訟費用關於原告林美華起訴部分，由被告瑞信建設股份有限公
司、昇合建設股份有限公司負擔百分之十二，餘由原告林美華負
擔；關於原告曾明凱起訴部分，由被告瑞信建設股份有限公司、
昇合建設股份有限公司負擔百分之十二，餘由原告曾明凱負擔。
    事實及理由
壹、程序方面
一、被告瑞信建設股份有限公司（下稱瑞信公司）之法定代理人
    於訴訟中變更為沈建興，有瑞信公司商工登記公示資料可稽
    （見本院卷第265頁），並據其具狀承受訴訟（見本院卷第2
    61頁），核無不合，先予敘明。
二、原告林美華、曾明凱（下合稱原告，如單指其一，各稱其姓
    名）原依其等分別與瑞信公司及被告昇合建設股份有限公司
    （下稱昇合公司）、訴外人遠銀資產管理股份有限公司（下
    稱遠銀公司）簽訂之契約書（下合稱系爭契約）第3條第1、
    3項約定，請求瑞信公司、昇合公司與被告臺億建築經理股
    份有限公司（下稱臺億公司，瑞信公司以次3人下合稱被告
    ）移轉門牌號碼臺北市○○區○○○路000號12樓建物及其基地（
    下稱227號房地）、門牌號碼臺北市○○區○○○路000號12樓建
    物及其基地（下稱225號房地，與227號房地合稱系爭房地）
    所有權，嗣追加依系爭契約第1條第1項約定，備位請求瑞信
    公司與昇合公司（下合稱瑞信公司等2人）分別連帶給付各
    新臺幣（下同）1,000萬元本息（見本院卷第181、187頁，
    先備位訴之聲明，如後貳、一、所述），經被告表示無意見
    ，而為本案之言詞辯論（見本院卷第188、257至260頁），
    依民事訴訟法第255條第2項、第1項第1款規定，應予准許。
貳、實體方面
一、原告主張：林美華、曾明凱分別於民國102年8月29日向瑞信
    公司購買預售之227號房地、225號房地，並已付訖買賣價金
    。然瑞信公司等2人遲未履行交屋義務，致令伊等將前開預
    售屋買賣所產生之相關債權折價出售予遠銀公司，伊等並因
    此於107年6月21日與瑞信公司等2人、遠銀公司簽訂系爭契
    約，約定瑞信公司等2人應於108年12月31日前補償伊等之損
    失各1,000萬元，若其等未於上開期日前行使對系爭房地之
    買回權即視同放棄，系爭房地則歸伊等所有，由伊等自行處
    分。系爭房地現經瑞信公司等2人信託登記予臺億公司，瑞
    信公司等2人卻怠於指示臺億公司將系爭房地移轉登記予伊
    等，伊等為瑞信公司等2人之債權人，自得代位行使之。縱
    不得代位請求移轉系爭房地所有權，瑞信公司等2人亦應補
    償伊等之損失。爰先位依系爭契約第3條第1、3項約定、民
    法第242條規定，備位依系爭契約第1條第1項約定為請求等
    語。並㈠先位聲明：1.被告應將227號房地所有權移轉登記予
    林美華。2.被告應將225號房地所有權移轉登記予曾明凱。㈡
    備位聲明：瑞信公司等2人應連帶給付林美華、曾明凱各1,0
    00萬元，及自111年1月5日民事追加聲明狀繕本最後送達翌
    日起至清償日止，按週年利率5%計算之利息（下稱1,000萬
    元本息）。
二、被告則以：依系爭契約第1條第1項、第2條第1項約定可知，
    該契約債之要旨應為雙方約定給付各1,000萬元，以取代227
    號房地及225號房地之買賣契約及信託契約增補約定與受益
    權轉讓約定書增補約定契約之權利義務，瑞信公司等2人因
    此積極籌措資金。故系爭契約第3條第3項約定之買回權，係
    指若瑞信公司等2人將系爭房地辦理所有權移轉登記予原告
    ，瑞信公司等2人得於108年12月31日前向原告以各1,000萬
    元買回系爭房地。然瑞信公司等2人並未先將系爭房地移轉
    登記予原告，原告自無系爭契約第3條第3項約定之權利。且
    系爭房地現已信託登記於臺億公司名下，瑞信公司或昇合公
    司對臺億公司並未存在任何債權，原告無從行使代位權，原
    告空言主張其得代位請求移轉所有權，實屬濫用權利及違反
    誠信原則。況瑞信公司等2人係因林美華於109年3月間對227
    號房地聲請假處分執行，以致資金難以周轉而無法支付原告
    各1,000萬元之履行金額，顯然非可歸責於瑞信公司等2人等
    語，資為抗辯。並聲明：原告之訴駁回。
三、經查，林美華、曾明凱分別向瑞信公司購買預售之227號房
    地及225號房地，並已付訖買賣價金，嗣瑞信公司等2人將建
    築完成之系爭房地信託登記予臺億公司，卻遲不履行交屋義
    務，原告乃將上開預售屋買賣所生之債權出售予遠銀公司，
    另於107年6月21日與瑞信公司等2人及遠銀公司簽訂系爭契
    約等情，有不動產預定買賣契約書、信託契約書、信託契約
    增補協議書、土地聯合開發投資協議書、信託契約增補約定
    與受益權轉讓約定書增補約定契約、建物登記謄本及系爭契
    約等件可證（見本院卷第27至37頁、第193至213頁、第215
    至221頁、第109至117頁，士院卷第16至54頁、第76至82頁
    、第56至74頁），且被告所不爭執，堪可信實。
四、得心證之理由
　㈠原告先位依系爭契約第3條第1項、第3項約定及民法第242條
    規定，請求被告移轉系爭房地所有權，有無理由？
　1.按解釋意思表示，應探求當事人之真意，不得拘泥於所用之
    辭句，民法第98條定有明文。所謂探求當事人之真意，乃在
    兩造就其意思表示真意有爭執時，應從該意思表示所植基之
    原因事實、經濟目的、社會通念、交易習慣、一般客觀情事
    及當事人所欲使該意思表示發生之法律效果而為全盤觀察，
    以為其判斷之基礎，不能徒拘泥字面或截取書據中一二語，
    任意推解致失其真意。次按債務人怠於行使其權利時，債權
    人因保全債權，得以自己之名義，行使其權利，民法第242
    條本文雖有明定，惟代位權係債權人代行債務人之權利，故
    代行者與被代行者之間，必須有債權債務關係之存在，否則
    即無行使代位權之可言（最高法院49年台上字第1274號判決
    意旨參照）。
　2.原告主張瑞信公司等2人未於108年12月31日前給付系爭契約
    第1條第1項所定各1,000萬元之履約金額，依系爭契約第3條
    第3項約定，系爭房地即應由其等自行處分，故得請求瑞信
    公司等2人移轉系爭房地所有權，並得代位請求臺億公司辦
    理云云（見本院卷第259頁）；被告則爭執買回權之意義，
    並以前詞為辯。經查：
　⑴系爭契約第1條分別約定：「一、履約金額：新臺幣（下同）
    壹仟萬元整。二、標的房屋：（面積及門牌編號以權狀登記
    為準）臺北市○○區○○○路000號12樓房屋，面積56.89坪。」
    、「一、履約金額：新臺幣（下同）壹仟萬元整。二、標的
    房屋：（面積及門牌編號以權狀登記為準）臺北市○○區○○○
    路000號12樓房屋，面積54.42坪。」；系爭契約第2條第1項
    亦約定：「乙方（即原告）前向甲一方（即瑞信公司）購買
    ......共壹戶，並於民國102年8月29日訂立不動產預定買賣
    契約書且付清價款，今因甲方（即瑞信公司等2人）遲未履
    行交屋義務，乙方業將前開預售屋買賣所產生之相關債權讓
    售予丙方（即遠銀公司），甲方為額外補償乙方之遲延損失
    ，甲方同意依第三條約定之方式補償乙方。」（見士院卷第
    56至58、66至68頁）；原告並已自承其等業已轉讓預售屋買
    賣契約之權利，目前僅有補償請求權等語（見本院卷第259
    頁）。足認系爭契約第1條第1項所定之各1,000萬元，係瑞
    信公司等2人在原告讓與預售屋買賣所生權利予遠銀公司後
    ，額外允諾給與原告遲延履行預售屋買賣契約所生損害之補
    償。
　⑵至上開補償款之給付方式，系爭契約第3條第1、3項雖約定：
    「一、甲乙雙方同意，甲方於辦理標的房屋產權移轉登記前
    ，可隨時將履約金額如數給付予乙方，甲方即無須將標的房
    屋產權移轉登記予乙方。三、甲方如於108年12月31日前未
    行使本條第一項買回權，視為甲方放棄買回權，標的房屋由
    乙方自行處分。」（見士院卷第56、66、58、68頁），惟系
    爭契約之開宗明義明揭：「緣甲方係臺北市政府建築執照10
    1建字第209號建案（下稱本建案）融資之利害關係人，甲方
    為履行與乙方（即本建案原預售屋債權人）之協議，及與丙
    方間之合作協議，甲、乙、丙參方合意簽訂契約書（下稱本
    契約），約定如下」，第3條第2項更約明：「甲乙雙方同意
    ，甲方於辦理標的房屋產權移轉登記前，可隨時將標的房屋
    全部或一部出售予第三人，出售標的房屋所得之買賣價款分
    配順序如下：㈠優先償還丙方對於甲一方之抵押債權。（每
    坪應清償丙方陸拾伍萬元整）㈡償還前款後之餘額，在壹仟
    萬元整之額度內分配予乙方。（註：林美華、曾明凱之契約
    書均同此約定）」（見士院卷第56至58頁、第66至68頁），
    可知瑞信公司等2人對遠銀公司亦負有債務，因此與原告協
    議補償各1,000萬元時，一併與遠銀公司就受讓預售屋買賣
    契約所生權利及對瑞信公司等2人債權求償等事項進行協議
    。故系爭契約第3條第1、3項補償方法之解釋，應從三方締
    約之目的及權利義務作全盤之觀察，非得截取各該條項之文
    字，即推解為瑞信公司等2人未於108年12月31日前對系爭房
    地行使買回權，原告即得請求移轉系爭房地所有權。
　⑶又關於系爭契約第3條第3項所提及「行使第1項之買回權」、
    「放棄買回權」之意義，參以該條第1項，既無保留瑞信公
    司等2人有買回權之內容，第2項甚至約定瑞信公司等2人得
    出售系爭房地之全部或一部並將價款清償對遠銀公司之債務
    及原告之補償款，足見上開「買回權」並非瑞信公司等2人
    行使買回系爭房地之權利，而是覓妥買受人而出售系爭房地
    之權利，於出售之前倘有移轉登記予原告，充其量係擔保補
    償款給付之性質，否則於瑞信公司等2人未於108年12月31日
    行使買回權時，遠銀公司豈不因此喪失受讓預售屋買賣契約
    所生之權利，並使原告轉讓預售屋買賣契約所生權利後另取
    得系爭房地之移轉登記權利。
　⑷從而，系爭契約第3條第1、3項之意涵，應解為自107年6月21
    日簽訂系爭契約起至108年12月31日止，瑞信公司等2人應出
    售系爭房地，再以價款清償遠銀公司之債務及原告之補償款
    ，倘未能於108年12月31日完成，瑞信公司等2人即不得再行
    出售，而應給付原告補償款，並清償對遠銀公司之債務，方
    符三方締約目的，並兼顧三方之權利義務。原告主張其等得
    依系爭契約第3條第1、3項約定請求瑞信公司等2人移轉系爭
    房地所有權，顯有未合，亦當無代位權可資行使。原告先位
    依系爭契約第3條第1項、第3項約定及民法第242條規定，請
    求被告移轉系爭房地所有權，自無理由。
　㈡原告備位依系爭契約第1條第1項約定，請求瑞信公司等2人連
    帶給付各1,000萬元本息，有無理由？
　1.按債權人基於債之關係，得向債務人請求給付，民法第199
    條第1項定有明文。惟按數人負同一債務，明示對於債權人
    各負全部給付之責任者，為連帶債務；無前項之明示時，連
    帶債務之成立，以法律有規定者為限；數人負同一債務或有
    同一債權，而其給付可分者，除法律另有規定或契約另有訂
    定外，應各平均分擔或分受之，則為民法第272條、271條前
    段所明定。是以如數人負同一債務，而未明示為連帶債務，
    亦無法律規定為連帶者，且給付可分，則為可分之債，如無
    特別約定或法律規定，應由各債務人平均分擔該債務。　
  2.原告主張瑞信公司等2人依系爭契約第1條第1項約定，應給
    付各1,000萬元之補償款等節，為被告所不否認，僅辯稱因
    系爭房地遭林美華聲請假處分執行，以致無從處分系爭房地
    獲取資金而履約，非可歸責於其等云云（見本院卷第247至2
    49頁）。查臺灣士林地方法院依林美華所請，於109年3月3
    日以109年度全字第23號裁定准許對系爭房地為假處分，林
    美華嗣提供擔保後聲請為假處分執行，雖有上開假處分裁定
    卷及登記謄本（外置證物）可參，惟依前揭關於系爭契約第
    3條第1、3項約定之解釋，足認瑞信公司等2人出售系爭房地
    籌措資金還款之期限為108年12月31日，林美華所為假處分
    執行，顯未對瑞信公司等2人應於該期限內出售系爭房地以
    籌措資金造成影響。況原告係請求履行系爭契約，且所請求
    者為金錢給付，縱系爭房地遭假處分執行，瑞信公司等2人
    仍得以他法籌措資金，實難認就遲延給付無可歸責之事由。
    瑞信公司等2人上開抗辯，自不足採。因此，原告備位依系
    爭契約第1條第1項約定，請求瑞信公司等2人分別給付林美
    華、曾明凱各1,000萬元，及均自111年1月5日民事追加聲明
    狀繕本最後送達翌日即111年1月18日（見本院卷第179頁）
    起至清償日止，按週年利率5%計算之利息（即瑞信公司、昇
    合公司各給付林美華500萬元本息；各給付曾明凱500萬元本
    息），為有理由，逾此之請求，則無理由。
五、綜上所述，原告先位依系爭契約第3條第1、3項約定及民法
    第242條規定，請求被告移轉系爭房地所有權，為無理由，
    應予駁回；備位依系爭契約第1條第1項約定，請求瑞信公司
    等2人分別給付林美華、曾明凱各1,000萬元本息，為有理由
    ，應予准許，逾此範圍之請求，則無理由，亦應予駁回。
六、本件事證已臻明確，兩造其餘攻擊防禦方法及所援用之證據
    ，經審酌後認與本件判決結果無影響，爰不逐一論列，併此
    敘明。
七、訴訟費用負擔之依據：民事訴訟法第79條、第85條第1項前
    段。
中　　華　　民　　國　　111 　年　　4 　　月　　13　　日
                  民事第六庭  審判長法  官  許純芳

                                    法  官　林春鈴

                                    法  官  許柏彥
以上正本係照原本作成。
如對本判決上訴，須於判決送達後20日內向本院提出上訴狀。如
委任律師提起上訴者，應一併繳納上訴審裁判費。
中　　華　　民　　國　　111 　年　　4 　　月　　13　　日
                                    書記官  蔡庭復